臺灣高等法院臺中分院刑事判決
110年度金上訴字第1645號
上  訴  人  
即  被  告  陳禹辰




選任辯護人  林羿帆律師（法律扶助律師）
上列上訴人因加重詐欺等案件，不服臺灣彰化地方法院109年度
訴字第157號中華民國110年6月30日第一審判決（起訴案號：臺
灣彰化地方檢察署108年度少連偵字第131號），提起上訴，本院
判決如下：
    主  文
原判決撤銷。
戊○○犯三人以上共同冒用公務員名義詐欺取財罪，處有期徒刑壹
年捌月。未扣案之犯罪所得新臺幣肆仟捌佰元沒收之，於全部或
一部不能沒收或不宜執行沒收時，追徵其價額。
    事  實
一、戊○○（「秘聊」通訊軟體〈下稱「秘聊」〉暱稱為「高勝宏」
    、「柔柔」、「奶媽」、「大奶媽」）於民國108年7月初前
    某日，加入真實姓名年籍不詳秘聊暱稱「拉倒」等人所組成
    之3 人以上，以實施詐術為手段，具持續性、牟利性之結構
    性詐欺集團犯罪組織（下稱本案詐欺集團），擔任招募犯罪
    組織成員、指派「車手」領款及向收水人員收取詐騙款項等
    工作，因而於同年7月間某日招募庚○○（「秘聊」暱稱「小
    隻馬」）加入本案詐欺集團，擔任招募犯罪組織成員、收水
    兼車手人員，庚○○並另招募乙○○（「秘聊」暱稱「妃妃」，
    本案所涉加重詐欺等犯行，業經臺灣彰化地方法院以109年
    度訴字第32號判決判處有期徒刑1年3月確定）、○○○加入本
    案詐欺集團，擔任收水、收款車手等工作，戊○○並另透過其
    招募之車手少年劉○○（「秘聊」暱稱「糖糖」，00年00月生
    ，真實姓名年籍詳卷）介紹，招募少手林○○（「秘聊」暱稱
    「水魔女」，00年0月生，真實姓名年籍詳卷）擔任車手，
    劉○○亦另招募少年陳○○（00年00月生，真實姓名年籍詳卷）
    擔任車手，本案詐欺集團成員間以「秘聊」成立群組（下稱
    「秘聊」群組）進行聯繫，戊○○除透過「秘聊」群組教導車
    手取款時應注意事項，且於群組內負責晨起點名等工作（戊○○參與、招募他人加入犯罪組織等犯行，業經臺灣高等法院
    臺南分院以110年度金上訴字第65號判決判處罪刑，不在本
    案審判範圍）。其於參與本案詐欺集團期間，與少年林○○、
    乙○○、秘聊暱稱「拉倒」及本案詐欺集團不詳成員共同意圖
    為自己不法所有，基於三人以上冒用政府機關及公務員名義
    詐欺取財、隱匿詐欺所得去向之一般洗錢及以不正方法由自
    動付款設備取得他人之物之犯意聯絡，先由集團內不詳機房
    成員於108年7月9日上午9、10時許，接續假冒為「新北市聯
    合醫院護士」、「廖世華隊長」、「張佳明警官」，撥打電
    話給丁○○，佯稱其遭人盜用姓名詐領健保費、涉嫌吸金案云
    云，要求配合調查，復於同年月17日上午9時許，以「吳文
    政檢察官」名義，撥打電話給丁○○，佯稱為調查清楚，應將
    丁○○○○鄉農會帳戶內之新台幣（下同）48萬元及○○鄉農會金
    融卡交出云云，致丁○○陷於錯誤，隨即依指示至○○鄉農會，
    自其00000-00-000000-0號帳戶提領48萬元，並將其○○鄉農
    會帳戶金融卡一併攜至彰化縣○○鄉大城國小前（○○鄉○○路與
    ○○路000巷口）等候。戊○○獲知丁○○已受騙後，即指示林○○
    前往上開地點向丁○○收取現金48萬元及上開金融卡。林○○接
    獲指示後，隨即搭乘高鐵南下至彰化田中站，再搭乘不知情
    之○○○駕駛之計程車至上開地點，於同日下午3時15分許，在
    該處向丁○○拿取48萬元現金及上揭金融卡1張得手（帳戶內
    尚有存款19萬4,318元），並獲告知上揭提款卡之密碼。林○○得手後即搭乘計程車、高鐵返回臺北，並將48萬元贓款、
    上揭金融卡1張（含密碼）均交付乙○○，乙○○再於新北市○○
    區之麥當勞將48萬元交給「拉倒」指派之詐欺集團不詳成員
    ，以此方式製造金流斷點，而隱匿其去向，致難以追查前揭
    犯罪所得去向而隱匿詐欺犯罪所得，其後，乙○○並將上開金
    融卡交給林○○，由林○○於同年月19日上午10時許，在○○鄉農
    會，持該卡片插入自動櫃員機並輸入密碼，惟因丁○○告知之
    密碼錯誤而遭鎖卡，乃未能得逞。
二、案經彰化縣警察局芳苑分局報告臺灣彰化地方檢察署檢察官
    偵查起訴。
    理  由
一、證據能力
  ㈠「被告以外之人於審判外之言詞或書面陳述，除法律有規定
    者外，不得作為證據」、「被告以外之人於審判中有下列情
    形之一，其於檢察事務官、司法警察官或司法警察調查中所
    為之陳述，經證明具有可信之特別情況，且為證明犯罪事實
    之存否所必要者，得為證據：滯留國外或所在不明而無法
    傳喚或傳喚不到者」刑事訴訟法第159條第1項、第159條之3
    第3款分別定有明文。此所謂「經證明具有可信之特別情況
    」，係指經適當之調查程序，依證人警詢等陳述作成時之時
    空環境與相關因素綜合判斷，除足資證明該警詢等陳述非出
    於強暴、脅迫、誘導、詐欺、疲勞訊問或其他不當外力干擾
    外，並斟酌證人陳述時點及其與案發時點之間距、陳述之神
    情態度及情緒反應、表達之方式及內容之詳盡程度等情況，
    足以證明縱未經對質詰問，該陳述之信用性亦可獲得確保之
    特別情況而言。所稱「使用證據之必要性」，則指就具體個
    案案情及相關證據予以判斷，其主要待證事實之存在或不存
    在，已無從再從同一供述者取得與先前相同之陳述內容，縱
    以其他證據替代，亦無由達到同一目的之情形而言。查證人
    即共同正犯林○○於警詢之陳述，固係審判外之言詞陳述，上
    訴人即被告戊○○(下稱被告)及辯護人亦爭執其證據能力（本
    院卷第97頁），然該證人於原審經傳喚、拘提未到庭，於本
    院經傳喚亦未到庭（原審卷二第174、224-232頁；本院卷一
    第139頁），足見證人林○○已有多次傳喚不到之情形，且其
    就本案亦未於偵查或審理到庭作證，故其於警詢時就本案犯
    罪事實所為陳述，已無從再取得相同之供述內容，可認符合
    「必要性」要件；又觀諸證人林○○於警詢所為陳述，係就被
    告指示、取款、交款及提領過程之親身經歷而為陳述，並未
    有受不正方法訊問或陳述非出於任意之情形，可認係出於自
    由意志而為陳述，並綜合其陳述當時之原因、過程、內容、
    功能等外在環境加以觀察，堪認其於警詢時所為陳述，信用
    性已獲得保障，符合「具有可信之特別情況」之「信用性」
    證據能力要件，復經本院於審理時依法提示而行合法之調查
    程序，應認證人林○○警詢時所為陳述，具有證據能力。
　㈡被告以外之人於檢察事務官、司法警察官或司法警察調查中
    所為之陳述，與審判中不符時，其先前之陳述具有較可信之
    特別情況，且為證明犯罪事實存否所必要者，得為證據，刑
    事訴訟法第159 條之2定有明文。本條所稱「先前之陳述具
    有較可信之特別情況」，係指被告以外之人先前於檢察事務
    官、司法警察官或司法警察調查中所為之陳述，與審判中不
    符，而從先前與審判中各個陳述之外部附隨環境或條件觀察
    比較，先前之陳述，較為自然可信而足以取代審判中之陳述
    者而言（最高法院95年度台上字第3747號判決意旨參照）。
    又所謂「與審判中不符」，並非僅指全部不符而言，凡部分
    不符，或審判期日行交互詰問時未經提問，致證人無從為陳
    述或為完整陳述等情形，均屬之。所謂「具有較可信之特別
    情況」（即學理上所稱之「特信性」），係指其陳述係在特
    別可信為真實之情況下所為者而言，蓋被告以外之人在類此
    特別情況下所為之陳述，就通常而言，其虛偽之可能性偏低
    ，可信之程度較高，若該項陳述為證明犯罪事實存否所必要
    ，依上規定，自得構成傳聞法則之例外，而承認其證據能力
    。查證人乙○○於108 年10月15日警詢之陳述，關於被告是否
    有參與本案詐欺集團等情，與其於本院審判時之陳述，有前
    後不符情形（詳後述），本院審酌證人乙○○於警詢所述，距
    案發日較近，當時記憶自較深刻，可立即反應所知，不致因
    時隔日久而遺忘案情；且較無來自被告同庭在場之壓力而出
    於虛偽不實之陳述，或可能迴避作出對被告不利之證述、事
    後串謀而故為迴護被告，其於警詢所為之陳述，客觀上應具
    有較可信之特別情況，且為證明犯罪事實存否所必要。從而
    ，證人於警詢之陳述符合上開「可信性」及「必要性」要件
    ，且其於本院到庭依法證述，釐清審判外陳述之疑義，經法
    院提示其於警詢筆錄要旨予被告及辯護人依法辯論，已踐行
    合法調查程序，證人乙○○於警詢之陳述，自得作為證據，被
    告及辯護人主張乙○○於警詢之證述無證據能力，並非可採。
　㈢被告以外之人於審判外向法官所為之陳述，得為證據，刑事
    訴訟第159條之1第1項定有明文，其立法理由並已敘明：被
    告以外之人（含共同被告、共犯、被害人、證人等）於法官
    面前所為之陳述（含書面及言詞），因其陳述係在法官面前
    為之，故不問係其他刑事案件之準備程序、審判期日或民事
    事件或其他訴訟程序之陳述，均係在任意陳述之信用性已受
    確定保障之情況下所為，因此該等陳述應得作為證據。查下
    述所引用證人庚○○、乙○○、林○○、陳○○、劉○○、○○○於被告
    參與本案詐欺集團期間所另犯加重詐欺等罪之臺灣臺南地方
    法院108年度訴字第1248號(下稱臺南另案一審)、臺灣高等
    法院臺南分院109金上訴字第65號(下稱臺南另案二審)案件
    審理時所為之證述，均係經依法具結詰問，依上揭說明，均
    得為證據。被告原審辯護人固引用最高法院107年度台上字
    第1200號判決，主張刑事訴訟法第159條之1第1項規定，「
    須於法院審判中經踐行含詰問程序在內之合法調查程序，始
    得作為判斷之依據」，上揭證人並未於本案審理程序詰問，
    應無證據能力等語，然上揭判決所持見解，係針對證人於民
    事準備程序中所為證詞，並未經當事人行使反對詰問權，當
    事人復否認證詞真實性之情況所為，與本案上開證人業經被
    告行使反對詰問權之情形完全不同，上揭主張，自非可採。
　㈣除上揭以外，以下所引用具傳聞性質之證據資料，檢察官、
    被告及辯護人於本院準備程序均表示同意有證據能力（本院
    卷一第95-97頁）。又本案所引用之非供述證據，檢察官、
    被告及辯護人均未表示無證據能力，本院審酌該等證據作成
    及取得之程序均無違法之處，依法均可作為認定犯罪事實之
    證據。
二、認定事實所憑之證據及理由
    訊據被告矢口否認有何上開加重詐欺、洗錢及以不正方法自
    自動付款設備領款未遂犯行，辯稱：我沒有參加這本案詐欺
    集團，他們犯案時，我都在學校上課，無法指揮他們犯案；
    庚○○認識「拉倒」，他們也有互動，因庚○○不能供出「拉倒
    」，所以才要我擔上游之罪，當時我阿嬤因為中風臥床，家
    裡急需用錢，才會收庚○○的7萬元；他們說我是指揮，但以
    經驗法則，指揮怎麼會跟車手碰面，讓他們知道我是誰；乙○○、林○○供述僅屬共犯自白，並無其他補強證據，且有諸多
    重大矛盾之瑕疵，不能僅以共犯自白作為被告有罪之唯一依
    據等語。惟查：
　㈠告訴人有於108年7月9日9、10時許、同年月17日上午9時許，
    先後遭假冒為「新北市聯合醫院護士」、「廖世華隊長」、
    「張佳明警官」、「吳文政檢察官」之詐欺集團成員來電，
    以上開方式詐欺，乃依指示至○○鄉農會，自其00000-00-000
    000-0號帳戶提領48萬元後，前往彰化縣○○鄉大城國小前，
    於同日下午3時15分許，將上開48萬元及○○鄉農會金融卡（
    內有存款19萬4,318元）交付搭乘○○○計程車至現場之少年林
    ○○，並告知金融卡之密碼，林○○得手後相繼搭乘計程車、高
    鐵返回臺北，並將48萬元贓款、上揭金融卡1張（含密碼）
    均交付乙○○，乙○○再於新北市○○區之麥當勞，將48萬元交給
    「拉倒」指派之詐欺集團不詳成員，其後，乙○○並將上開金
    融卡交付林○○，由林○○於同年月19日上午10時37分許，在○○
    鄉農會，持該卡片插入自動櫃員機並輸入密碼，惟因丁○○告
    知之密碼錯誤遭鎖卡，乃未能得逞等事實，均為被告所不爭
    執，核與證人即共同正犯林○○、乙○○於警詢證述其等參與之
    情節相符，並經證人即告訴人丁○○於警詢指證其遭詐欺之過
    程、證人○○○證述其搭載林○○至上開地點等情明確（彰化縣
    警察局芳苑分局警卷〈下稱彰化警卷〉第15至16、18、34至36
    、43至44、67至69、73至74、83至84、86至87頁），並有指
    認照片、林○○提款照片、監視器畫面翻拍照片5張、林○○來
    電手機畫面照片1張、告訴人大成鄉農會帳號00000-00-0000
    00-0帳戶存摺封面、交易明細影本1張在卷可稽（彰化警卷
    第89、94至98、122頁），此部分事實可以認定。
　㈡被告雖以前詞否認有上開共同加重詐欺、洗錢及以不正方法
    自自動付款設備領款未遂行為，並否認有參與本案詐欺集團
    情事。惟查：
　⒈少年林○○確係依被告指示向告訴人丁○○收取款項及金融卡後
    ，將之交付秘聊暱稱「妃妃」之乙○○乙情，業據證人林○○於
    108年7月17日本案發生後不久之同年8月6日警詢證稱：我於
    ○○時期（○○）認識戊○○，他叫我於108年7月17日早上11時許
    ，搭乘高鐵至彰化縣○○鄉大城國小跟被害人(女)領48萬元及
    被害人的提款卡，戊○○要我將錢及提款卡交給妃妃（正確年
    籍資料及電話我不知道）；我向被害人拿到錢及提款卡，回
    來後交給妃妃，妃妃拿該提款卡至ATM提領，提領不成功後
    ，戊○○有要我至○○鄉農會再試試看提款能否成功，我有至○○
    鄉農會提款，但提款失敗，警方出示之108年7月19 日10時3
    7分8秒在彰化縣○○鄉農會ATM提款畫面，是我本人；我大約
    於108年7月10日因戊○○要我與被害人面交而參與詐騙集團，
    他們對外都稱「公司」，我們都是以手機使用「秘聊」網路
    程式聯絡，我知道該集團成員分別是綽號「M」、「三十六
    計」、「妃妃 」、「柔柔」，其中綽號「柔柔」就是戊○○
    ，除戊○○外 ，我不知道「M」、「三十六計」、「妃妃」年
    籍資料及聯絡電話等語（彰化警卷第34、36頁)，再於同年
    月16日警詢證稱：我只知道我們3人一組，我、劉○○、綽號
    「妃妃」（乙○○）一組，戊○○指導我們3 人分工，他要我以
    及劉○○去向被害人面交收錢，我與劉○○領完錢後，再將錢交
    給「妃妃」等語（彰化警卷第52頁)，直指係綽號「柔柔」
    之被告指示其向告訴人丁○○收取款項、金融卡後交付綽號「
    妃妃」之乙○○，並於該金融卡無法提領後，指示其於108年7
    月19日再至彰化縣○○鄉農會ATM提款未遂。
　⒉關於被告確有參與本案詐欺集團，且其於秘聊群組中使用之
    暱稱，除上述之「柔柔」外，尚有「奶媽」、「大奶媽」、
    「高聖宏」，會於群組中叫成員起床、指派工作、教導取款
    應注意事項等事實，亦有下列證據可佐：
　①證人林○○於臺南另案一審審理時證稱：劉○○介紹我加入詐欺
    集團，劉○○有說他上面是被告，這樣的話應該是兩個找我一
    起加入，後面就是有一個秘聊群組，我有問那個是誰，劉○○
    說有一個叫奶媽的是被告；劉○○說被告找他，是劉○○打給我
    ；我記得群組中叫我們起來的是奶媽，奶媽會叫我們起床；
    奶媽、大奶媽兩個都一樣，就是被告，叫我們起床，就去領
    錢那種，就是車手；劉○○找我加入詐欺集團，他是跟我說他
    上面叫他找人，然後他來找我；我進入群組時是奶媽打給我
    ，我記得是工作程序，有說要穿什麼，不要背一個背包，然
    後帶行充，有刺青要遮刺青；我加入群組後，大奶媽好像有
    打電話再跟我確認一次意願；大奶媽會打電話叫我起床，也
    會在群組問大家起床了嗎，他會指派工作，就直接丟一個地
    址，然後叫我們看誰，好像就直接標那個人名，就是上面的
    暱稱，若是沒有什麼預約單的話就會丟一個地址然後標那個
    人名，有預約單就是隔天直接叫人早上起床，然後搭車去那
    個地方；到現場後會有人打電話給我，他會叫我演什麼，怎
    麼講，叫我扮演什麼樣的人物，他會叫我說你今天就是檢察
    官之類的，我忘記在現場是誰打電話給我，他也會告訴我被
    害人特徵，要自稱什麼單位的人；我拿到錢要在群組回報，
    群組會有人叫我跟妃妃聯絡，有時候是「三十六計」，「三
    十六計」沒回的話就是奶媽；我們應該有換過群組，我記得
    是有人被抓，群組突然就不見了，之後就拉進去一個新的群
    組，之後人名都不一樣；印象中柔柔也是被告；我知道大奶
    媽是被告，是因為劉○○告訴我的，他說被告是大奶媽，他叫
    我不要講出去；我知道被告的另一個暱稱是柔柔，因為打電
    話來的聲音跟大奶媽一樣等語（臺南另案一審卷二第122至1
    24、127、134至136、138、145、149至153、157至161、175
    至177頁）。雖證人劉○○於臺南另案一審審理及本院審理時
    ，均未明確指認被告係本案詐欺集團成員，甚而於本院證稱
    其忘記係何人找其加入等語（本院卷一第223-224頁)，惟其
    於臺南另案一審具結證稱：我有介紹陳○○加入，林○○是陳○○
    的朋友，他們兩人是一起的，我有跟陳○○講說我在做的工作
    ；「（檢：為什麼有其他人說也是透過你介紹的？）哪些人
    。」「（檢：林○○他說『我是在108年7月15日加入的，是戊○○招募我的，戊○○透過劉○○打電話給我，問我要不要一起賺
    錢』，所以林○○也是說是你介紹林○○給戊○○來加入這個詐騙
    集團，有無這件事情？（提示林○○108年8月28日第二次警詢
    筆錄第3頁，警5538卷第191頁）這樣算是（臺南另案一審卷
    二第304至305頁）」等語，亦承認其介紹林○○給戊○○加入本
    件詐欺集團，與證人林○○前述其加入本件詐欺集團之過程相
    符。此外，證人即同經劉○○介紹加入本案詐欺集團之陳○○於
    臺南另案一審亦證稱：我有使用秘聊群組，群組有解散過，
    就是被退出群組，後來再重新加入，名字都會換，我只換過
    一次名字；我在偵查中有說劉○○拉我進來詐騙集團，有次聊
    到群組內暱稱大奶媽的人就是被告戊○○，我就用戊○○去臉書
    搜尋，有看到這個人的照片；當時搜尋戊○○這個名字有跑出
    很多個，可以確定看到的照片是戊○○，因他臉書有共同好友
    劉○○；我不曉得詐欺集團主嫌是誰，聯絡我的就是大奶媽，
    還有一個我忘記是誰，我交錢的對象是乙○○；大奶媽在群組
    會連絡，叫我去哪裡領錢；我只知道戊○○叫大奶媽，我不知
    道他有沒有換過名字；大奶媽會在群組問誰誰誰起床了沒，
    可能就是怕我們睡過頭，還有講要去哪裡拿錢；除了大奶媽
    指示我們去那裏拿錢外，還有一個暱稱M的，可是我不知道
    他是誰；大奶媽問大家起床沒，起床的人會回在，大奶媽可
    能會叫我們先等，他會自己選人，譬如今天選我，明天可能
    選他，都是待命，但是如果說有單的話，他會隨便挑一個人
    去拿，他會直接在群組指定誰負責去拿，有的時候前一天就
    會先指定哪一個人去拿；我沒有刻意問劉○○，聊天的時候就
    有聊到，就有說大奶媽就是戊○○等語（臺南另案一審卷二第
    94至112頁）。衡之證人林○○、陳○○均係由劉○○介紹加入本
    案詐欺集團，並均有加入上開密聊群組，一致證稱於本案為
    警查獲前，即經證人劉○○告知群組中暱稱「大奶媽」「奶媽
    」之人為被告，被告會在群組中問成員是否已經起床、指示
    取款等情。
　②再者，證人乙○○於108年10月15日警詢證稱：我知道編號1 號
    是丙○○、編號3號為戊○○、編號4號是○○○、編號6號是己○○，
    有與我共同參與詐欺案，戊○○是老闆，就是與我們聯絡及指
    使我們去做詐欺行為的人，領錢的人是在秘聊程式綽號為拉
    倒之人，戊○○在秘聊程式裡面的綽號叫 「柔柔」，我知道
    戊○○上面還有指使的人(但是我不知道是誰，我知道還有人
    就是了），戊○○是負責車手、車手頭 、收水所有人員的工
    作編配、聯絡，所以我叫戊○○老闆等語（彰化警卷第27-28
    頁)。再於臺南另案一審審理時證稱：一開始是庚○○問我要
    不要做這個工作，他叫我下載秘聊APP，庚○○應該是把我的I
    D拿給被告，被告再加我秘聊的APP帳號，後面才開始教我怎
    麼做這些工作，被告說工作內容要怎麼做，他那時候的暱稱
    叫奶媽；庚○○帶我進去，然後被告教我；M我不知道是誰，
    但柔柔我知道是被告後面換的秘聊帳號，他一開始的暱稱是
    叫奶媽，他到後期時換成柔柔這個帳號；那時群組裡面除了
    M跟另外一個叫「拉倒」的以外，那兩個我不知道是誰，其
    他的那時候只有王○○、林○○、陳○○、劉○○；我收水回來後錢
    交給一個代號叫M指派的人；我有親自交錢給被告1次，在○○
    那邊一個家樂福，那時候是他叫我到地下一樓的廁所裡面交
    我收水回來的錢給他；我加入詐欺集團時，被告有跟我說過
    假如出事，不可以把任何的事情講出來，但我忘記他怎麼跟
    我講的；被告暱稱好像是大奶媽及柔柔；被告就是叫我們要
    怎麼去做這些事情，我還沒進群組時，他有私下跟我這樣講
    ，私下教我要怎麼做，後面進去群組裡面，有其他車手在的
    時候，他有傳一個照片就是上面已經打好說要怎麼做的工作
    內容，就是外表不能穿的太光鮮亮麗之類，頭上不能戴一些
    東西，不能有刺青之類的；我在警詢說柔柔負責叫大家起床
    ，起床就開始去取款之類的，就在群組上面，因為我們早上
    他是限定9點要起來，起來後就是要先在群組裡面喊，就是
    算類似打卡，要打個在之類的，代表我們全部的人都起來了
    ，如果有車手沒有回的話，他就會私下打電話給我們，叫我
    們起床，起床後開始就是其他車手去取款，因為我是收水，
    就是在等他們其他車手取款回來之後然後再交給我；被告有
    跟我們講不要指認他，我只記得他們有在群組上面發說不要
    點人出來，不要把上面的全部點出來，好像是有人被抓到，
    所以他提醒大家；交錢給被告是用秘聊的私聊，當時他顯示
    的暱稱是大奶媽，當場碰面就是被告；我在警詢說我知道被
    告上面還有指使的人，被告是負責車手、車手頭、收水所有
    人員的工作編配、聯絡，所以我叫被告為老闆等情是正確的
    等語（臺南另案一審卷四第23至27、30、34至38、45至46、
    49頁），亦直指被告有參與本案詐欺集團，且其係在秘聊群
    組中指派車手工作之人。而證人庚○○於臺南另案一審審理時
    亦具結證稱：被告找我加入詐騙集團，問我有沒有朋友想賺
    錢，我有幫他找人，我到後面有加入；我在秘聊群組的暱稱
    是「小隻馬」，被告的暱稱是「高聖宏」，群組有一個暱稱
    是「拉倒」；就我所知，詐欺集團的老闆是「拉倒」，我不
    知道他的真實姓名；我有負責招募人加入詐欺集團，被告叫
    我幫忙招募，我招募乙○○、○○○、○○○以及一個跑掉的人；乙○○、○○○都叫被告老闆，我沒有叫被告老闆，因為我與他是
    朋友關係，就是以朋友方式叫他；我的1%報酬找被告拿；我
    會去做接水是因為被告找我幫忙，我一開始沒有在聊天群組
    ，後面我有幫忙接水才進入聊天群組，群組有解散過，也有
    重新組起來；被告於108年7月初找我，問我身邊有沒有朋友
    想賺錢，要我幫忙找車手加入，最早沒有問我要不要當車手
    ，但是到後面有問我，最早只有叫我幫忙找人；群組內有人
    早上會說起床了嗎有誰在，「高聖宏」、「拉倒」及「M」
    都有講；我介紹的車手去跟被害人拿錢，我可以獲取1%獲利
    ，是被告拿給我，他會固定跟我結算，會在禮拜五結算，當
    場拿現金給我等語（臺南另案一審卷二第359至364、371、3
    75至378、383至387、390至392頁），另於本院證稱：是戊○○介紹我進入本案詐騙集團，我那時候就只是介紹乙○○、○○○
    、○○○，然後後面有幫忙收水，交給不認識的人，是一個叫
    「M」的人叫我去收水；○○○有因為被查獲後，要求說要賠他
    2萬元，那時候我們在錢櫃喝酒，有○○○，還有一個叫「○○○
    」的，還有一些他們的朋友，大概3、5個，那時候是我聯絡
    戊○○，跟他講說○○○要求賠2萬元，後來戊○○就過來錢櫃找我
    們，就拿差不多就是2萬元給○○○，○○○認為應該要給他2萬元
    的理由是他都沒賺到錢，然後就被抓，新買的手機也被拿走
    ，這2萬元是希望賠償他手機的意思等語（本院卷一第239-2
    40、255-256頁）。此外，同樣經庚○○介紹加入本案詐欺集
    團之證人○○○於臺南另案一審、二審審理時亦證稱：我於108
    年8月間加入「M的秘聊聊天室」群組，108年8月8日有人（
    乙○○）被查獲後，群組全部被清掉，換成「三十六計秘聊群
    組」，我就被加入這個群組，在原本群組中，我就只知道幾
    個人，好像「M」、「拉倒」、另外一個是「高聖宏」，再
    加上庚○○，換群組後，「M」好像還是叫「M」，「高聖宏」
    一開始好像叫「大奶媽」，群組中除庚○○外，我見過乙○○、
    戊○○，後來○○○才加入，我到後來「三十六計群組」時才開
    始接工作，主要是「拉倒」在指派我任務，我會知道「高聖
    宏」是戊○○，是因為○○○做第一件就被抓，他剛換新手機就
    被抓，手機被扣走，○○○直接跟「高聖宏」要求賠償，當時
    我住○○○家，他跟我說有在群組跟「高聖宏」講，要請求賠
    償，「高聖宏」說老闆要賠他2萬元，後來在好樂迪或錢櫃
    唱歌、喝酒時，○○○也在，戊○○後來走進包廂，拿錢給○○○等
    語（臺南另案一審卷四第175頁；臺南另案二審卷三第53至6
    2頁），亦指證被告即為群組中之「高聖宏」，且其因曾當
    面看到被告依○○○要求拿錢至好樂迪或錢櫃給○○○，始確認被
    告即為「高聖宏」，核與證人庚○○上開所證情節相符。
　⒊綜據上開證述，關於本案詐欺集團有以秘聊群組聯繫，群組
    曾因遭查獲有更換，成員所使用之暱稱亦有更易，被告曾使
    用大奶媽、奶媽、柔柔及高聖宏等暱稱，在群組內負責晨起
    點名及指派車手工作，並曾指示應注意衣著、遮蔽刺青等擔
    任車手應注意事項及指示車手取款等重要之情節，上開證人
    所證互核大致相符，復參以證人林○○、陳○○均係透過證人劉
    ○○而加入本案詐欺集團，證人林○○、陳○○均證述其等於案發
    前，即自劉○○處獲知秘聊群組中之「奶媽」、「大奶媽」即
    為被告，係劉○○之上手。而證人劉○○、庚○○於本院均明確證
    稱其等互不認識，亦未見過面等語（本院卷一第256至257、
    259頁)，可知其2人雖均有招募集團成員行為，但係各自招
    募，並無交集。惟庚○○及其所招募之乙○○、○○○，亦同樣指
    證被告為秘聊群組中之「奶媽」、「大奶媽」、「柔柔」、
    「高聖宏」，乙○○甚而證稱曾收水後面交被告，○○○則證稱
    曾親見被告交付2萬元予集團另一遭查獲之成員○○○以為補償
    ，足認其等前開證述確係依憑當時親身見聞所為之證述，再
    參酌證人林○○之行動電話中「好友」項目中，關於「秘聊客
    服」顯示「拉倒」、「M」、「柔柔」、「三十六計」等暱
    稱，且確曾有與「柔柔」之通聯紀錄（彰化警卷第92頁），
    可證其等上開所證確有所本，被告有介紹庚○○加入本案詐欺
    集團，被告庚○○繼而介紹乙○○、○○○加入，另被告透過劉○○
    介紹邀得共犯林○○、陳○○加入，被告除告知車手取款時應注
    意事項，尚於秘聊群組內負責晨起點名、指派車手等工作，
    且曾向擔任收水工作之乙○○收取詐欺款項，並曾交付報酬予
    庚○○等情，均可以認定，亦足徵林○○上開於警詢指證本案係
    由負責指派車手工作之被告指示其向告訴人丁○○拿取款項、
    金融卡等內容確有所本，應屬可信。且被告於本院所辯林○○
    所以指認之，亦可能係庚○○叫他指認云云，係無視林○○並非
    庚○○所招募之事實，並無可採。
　⒋被告雖辯稱：證人林○○於另案審理之證詞，對於是否認識被
    告之歷程、加入本案詐欺集團之過程及知悉集團内居間聯繫
    車手（或車手頭）之身分等節，證述版本甚多、且矛盾差異
    極大，其有瑕疵之證述，無從作為不利被告之認定依據。且
    證人劉○○否認被告曾以其手機電詢林○○，並否認曾向林○○、
    陳○○指認「大奶媽」為被告，則林○○、陳○○證稱劉○○指認「
    大奶媽」為被告乙節，與劉○○之證詞不合，難以作為被告曾
    從事集團内居間聯繫車手取款工作之證據，林○○、陳○○加入
    本案詐欺集團擔任車手與被告無關等語。惟證人之陳述前後
    不符，或因記憶淡忘、或事後迴護被告、或因其他事由所致
    ，究竟何者可以採信，法院應本其自由心證斟酌何者與事實
    相符，以為取捨，非謂一有不符或矛盾，即應認其全部證言
    均為不可採信（最高法院90年度台上字第6078號判決意旨參
    照）。良以證人均係於體驗事實後之一段期間，方於警詢或
    檢察官偵訊時為陳述，更於檢察官偵訊後之一段期間，始於
    審判中接受檢、辯或被告之詰問，受限於人之記憶能力及言
    語表達能力有限，本難期證人於警詢或檢察官偵訊時，能一
    字不漏完全供述呈現其所經歷之事實內容，更無從期待其於
    法院審理時，能一字不漏完全轉述先前所證述之內容。從而
    ，經交互詰問後，於綜核證人歷次陳述之內容時（包括檢察
    官偵訊時之陳述、法院審理時之陳述，以及於容許警詢陳述
    做為證據時之警詢內容），自應著重於證人對於待證事實主
    要內容之先後陳述有無重大歧異，藉此以判斷其證詞之證明
    力高低，不得僅因證人於警詢或檢察官偵訊時所供述之部分
    內容不確定；或證人於交互詰問過程中，就同一問題之回答
    有先後更正不一致之處；或證人於警詢或檢察官偵訊中所證
    述之內容，與其於交互詰問時所證述之內容未完全一致，即
    全盤否認證人證詞之真實性（最高法院96年度台上字第636
    號判決意旨參照）。況證人林○○於行為時為少年，於警詢或
    法院作證時，年紀亦尚輕，其就認識（或知悉）被告之歷程
    、加入詐騙集團經過等情節，縱有若干不一致之處，仍屬於
    合理範圍，且該等內容並非本案待證事實主要內容，而其與
    證人陳○○對於前開有關秘聊群組如何運作、被告在本案詐欺
    集團扮演之角色及參與之工作內容等重要情節，於臺南另案
    一審係經隔離詰問，均能為大致相符之證述，已如前述，其
    等證言之憑信性自然甚高，尚不得因此而為有利被告之認定
    。反之，證人劉○○於臺南另案一審或本院審理作證時，關於
    被告是否參與本案詐欺集團之問題，雖多以不清楚或忘記了
    等語回應，然終非直接回答「沒有」，且於臺南另案一審審
    判長問其：「之前陳○○還有林○○在我們法院作證的時候，都
    提到過說就是曾經在跟你閒聊的時候，你有表示過『大奶媽』
    就是戊○○，你有無什麼意見？」之問題，亦係答以：「我記
    得我沒有講」等語，並非明確答以其未曾講過。且衡之劉○○
    於本院既仍能明確記憶林○○、陳○○係透過自己加入本案詐欺
    集團，惟對於是何人找其加入本案詐欺集團之問題，則回答
    ：忘記了，不確定，已經記不清等語（本院卷一第223至224
    頁)，以一般人記憶狀況，明顯係在迴護找其加入集團之人
    ，其此部分證詞之憑信性甚低，自亦無足推翻林○○、陳○○上
    開證言。況證人劉○○於臺南另案一審同時證稱：我有幫忙介
    紹陳○○、林○○做車手，亦承認林○○所述其經由劉○○介紹給戊○○加入本件詐欺集團等情為真實；秘聊群組內叫大家起床及
    分配車手工作的是大奶媽；M及大奶媽會指派工作，就是會
    給我們地址，也會指派誰去：我與林○○、陳○○平常曾經有聚
    在一起聊天；大家在群組都會換暱稱等語（臺南另案一審卷
    二第303至304、305、310、316、321至323、328頁），核與
    證人林○○、陳○○上開證述秘聊群組運作情形及大奶媽扮演角
    色等情節相符，可證林○○、陳○○前開證述均合理可信，被告
    此部分所辯並無可採。
　⒌被告另辯稱：證人○○○及乙○○均證稱庚○○確實有淡 化自身涉
    案程度，不惜出賣同夥或誣指他人為上手情形，且本案未有
    其他補強證據證明被告與本案詐欺集團群組暱稱 相關等語
    。然查：
　①證人乙○○雖於臺南另案第二審及本院審理時均附和被告之辯
    解，改證稱：之前曾講過我的上手是戊○○，那是庚○○叫我這
    樣講，就是我做之前，他就有這樣跟我講，他跟我講說如果
    被抓之後，就是講上手是戊○○，實際上在整個詐騙集團參與
    的過程中，都沒有跟戊○○聯繫過等語。惟證人庚○○於本院明
    確否認其有指使乙○○誣指被告之情事，且參之乙○○於本院同
    時證稱：庚○○沒有跟我講被告的名字怎麼寫，就只有講戊○○
    而已，沒有說戊○○在我們組織裡面的暱稱、綽號，沒有跟我
    講說戊○○在「秘聊」裡面他的暱稱、代號是什麼；當時庚○○
    是跟我講說不要講他，然後他說上手是戊○○等語（本院卷一
    第230、236頁)。然以，乙○○於108年8月19日本案第1次警詢
    時，即供述其係經庚○○介紹始加入本件詐欺集團，並描述庚○○之特徵，卻完全未提及被告有參與本案之情事，迨至同年
    10月15日第2次警詢時，始提及被告為詐欺集團成員，並稱
    被告在秘聊程式裡面的綽號叫 「柔柔」等語（彰化警卷第1
    8、28頁)，設若庚○○確有如乙○○所證，於一開始即指示其於
    出事時要誣陷被告，且不能將庚○○供出，則乙○○為何於108
    年8月19日第一次警詢時即將其係庚○○介紹加入本件詐欺集
    團之事如實供出，卻完全未提及被告？且依乙○○於本院所稱
    庚○○當時並未告知被告在組織內之暱稱、綽號，則其又是如
    何於同年10月15日第2次警詢時，能說出被告在秘聊群組之
    綽號為「柔柔」，並為相片之指認，足認證人乙○○於臺南另
    案第二審及本院審理時改稱係受庚○○指使而指認被告云云，
    經比對其案發初期之供述，顯然不合情理，其證述之憑信性
    有疑，不足為有利被告之認定。
　②證人○○○於原審固證稱：○○○透過女友向我借5000元，在去臺
    南開庭前一天晚上，我有問他去臺南開庭的事，他說庚○○吸
    收他去做詐騙集團，庚○○跟底下的車手說有出問題的話，就
    全部指向被告，○○○說他跟被告不認識，如果說都指向被告
    他的良心會過意不去等語（原審卷二第106至107頁），而證
    人○○○於臺南另案第二審證時固證稱其確實有向○○○借5千元
    以南下開庭，但否認庚○○有要其誣指戊○○為詐欺集團成員，
    亦否認有跟○○○講過庚○○要本案詐欺集團成員誣指被告為上
    級或老闆，反而證稱庚○○是直接說戊○○是我們的上級等語（
    臺南另案第二審卷三第60-62頁），均與證人○○○之證述不符
    ，自亦不能僅依○○○證述，對被告為有利之認定。
　⒍被告又辯稱：因庚○○不能供出「拉倒」，所以才要我擔上游
    之罪，當時我阿嬤因為中風臥床，家裡急需用錢，才會收庚○○的7萬元等語。惟證人庚○○於臺南另案第一審及本院均證
    稱：未曾要求戊○○頂罪，其在○○區某酒吧交付70,000元予戊○○，係因其介紹之車手取款後，不知去向，被告戊○○要求其
    應負責一半損失所致等語（臺南另案第一審卷二第365至371
    、400頁；本院卷一第242至243、254至255頁），與被告前
    開辯詞亦不符。而被告參與本案詐欺集團之犯行，除有證人
    庚○○證述外，尚有其餘證人陳○○、林○○、乙○○、○○○之證述
    可佐，業如前述，被告此部分辯解，自不足以推翻上開認定
    ，此亦可徵證人林○○上開警詢之指證，並非無其他補強證據
    ，被告所辯，亦無可採。
　㈢綜上所述，被告上開所辯，均屬卸責之詞，不足採信。本案
    事證明確，被告共同加重詐欺、由自動付款設備取款未遂及
    一般洗錢等犯行均可以認定，應依法論科。　
三、論罪之理由：
　㈠洗錢防制法第15條之特殊洗錢罪，係在無法證明前置犯罪之
    特定不法所得，而未能依洗錢防制法第14條之一般洗錢罪論
    處時，始予適用。倘能證明人頭帳戶內之資金係前置之特定
    犯罪所得，即應逕以一般洗錢罪論處，自無適用特殊洗錢罪
    之餘地。另過往實務見解，雖認行為人對犯特定犯罪所得之
    財物或利益作直接使用或消費之處分行為，或僅將自己犯罪
    所得財物交予其他共同正犯，屬犯罪後處分贓物之行為，非
    本條例規範之洗錢行為，惟依修正後洗錢防制法規定，倘行
    為人意圖掩飾或隱匿特定犯罪所得來源，而將特定犯罪所得
    直接消費處分，甚或交予其他共同正犯，或由共同正犯以虛
    假交易外觀掩飾不法金流移動，即難認單純犯罪後處分贓物
    之行為，應仍構成洗錢防制法第2 條第1 或2 款之洗錢行為
    （最高法院108 年度台上字第1744號、108 年度台上字第30
    86號判決要旨參照）。本案詐欺集團人員取得被害人交付之
    款項後，由收款車手收款後層層轉交上手，以隱匿其等詐欺
    所得去向，業如前述，所為已切斷資金與當初犯罪行為之關
    聯性，隱匿犯罪行為或該資金不法來源或本質，揆諸前開說
    明，核與洗錢防制法第14條第1 項一般洗錢罪之要件相合。
　　又依證人林○○、乙○○及卷內證據，參與本案上開犯行者，至
    少有被告、林○○、乙○○、拉倒及向被害人施行詐術之本案詐
    欺集團不詳成員，為3 人以上無訛。是核被告所為，係犯刑
    法第339條之4第1項第1、2款之三人以上共同冒用公務員名
    義犯詐欺取財罪、刑法第339條之2第3、1項之違法由自動付
    款設備取得他人之物未遂罪及洗錢防制法第14條第1項之一
    般洗錢罪。
　㈡被告參與本案詐欺集團，雖未親自實施電話詐騙行為，而推
    由同犯罪集團之其他成員為之，但被告就上開犯行分工擔任
    指派車手向被害人取款後上繳等工作，堪認被告與參與本案
    犯行之其他共同正犯間，具有相互利用之共同犯意，而各自
    分擔部分犯罪行為，就上開加重詐欺等犯行，具有犯意聯絡
    與行為分擔，均為共同正犯。
　㈢被告所犯上開加重詐欺、由自動付款設備取得他人之物未遂
    及一般洗錢罪，有部分合致，且犯罪目的單一，為想像競合
    犯。本院審酌上開各罪之法定刑，依刑法第55條規定，對被
    告所犯上開各罪，從一重論以三人以上共同冒用公務員名義
    犯詐欺取財罪處斷。起訴書就被告所犯違法由自動付款設備
    取得他人之物未遂罪及一般洗錢罪部分，雖漏未引用法條，
    惟起訴書犯罪事實欄就上揭罪名之事實已敘及，應認業經起
    訴，原審及本院已將上開罪名告知被告及辯護人（原審卷二
    第104頁；本院卷一第93、207、384頁），保障被告防禦權
    ，且上開兩罪與起訴部分具想像競合犯之裁判上一罪關係，
    本院亦應併予審理。
　㈣按成年人教唆、幫助或利用兒童及少年犯罪或與之共同實施
    犯罪或故意對其犯罪者，加重其刑至二分之一，兒童及少年
    福利與權益保障法第112條第1項前段定有明文。又成年人與
    兒童或少年共同實施犯罪，而有上開加重其刑規定之適用者
    ，固不以其明知共同實施犯罪之人為兒童或少年，即有確定
    故意為必要，但仍以其有與兒童或少年共同實施犯罪之不確
    定故意，亦即預見共同實施犯罪之人為兒童或少年，且對於
    共同實施犯罪之人係兒童或少年，並不違背其本意者，始足
    當之（最高法院98年度台上字第7295號判決意旨參照）。
　　被告為本案行為時係成年人，而共同正犯林○○為00年0月出
    生，有其個人戶籍資料(完整姓名)查詢結果1紙在卷可憑，
    為本案行為時係未滿18歲之少年，惟林○○於臺南另案一審審
    理時證稱：我有上傳身分證照片予劉○○，不記得係在秘聊群
    組或個人私訊傳送等語（臺南地院上開卷二第147至148頁）
    ，則依卷內現存事證，尚無從證明被告可自「秘聊」群組觀
    看林○○身分證照片而得知其係未滿18歲之未成年人，亦無積
    極證據證明被告主觀上對於林○○為未滿18歲之人有所認識，
    揆諸前揭意旨，自無從援引兒童及少年福利與權益保障法第
    112條第1項前段規定加重其刑，併予敘明。
四、撤銷原判決及自為判決之理由
  ㈠原審審理結果，認被告犯三人以上共同冒用公務員名義犯詐
    欺取財罪（與由自動付款設備取得他人之物未遂罪及一般洗
    錢罪想像競合）罪證明確，予以論罪科刑及為相關之沒收、
    追徵，固非無見。惟量刑之輕重，雖屬事實審法院得依職權
    自由裁量之事項，然仍應受比例原則及公平原則之限制，否
    則其判決即非適法。且刑事審判旨在實現刑罰權分配的正義
    ，故法院對有罪被告之科刑，應符合罪刑相當之原則，使輕
    重得宜，罰當其罪，以契合社會之法律感情。查被告加入本
    案詐欺集團，招募他人加入，並為本案指派少年林○○向告訴
    人收款等行為，而有不該，惟其並非指揮本案詐欺集團之人
    ，業經臺南另案二審認定甚明，有該案判決書可參（本院卷
    一第351-352頁)，依卷內既存證據資料，亦無證據證明其有
    因本案犯行而獲取重大利益，審酌本案告訴人係受有48萬元
    損害之情狀，相對於乙○○係經量處有期徒刑1年3月確定(同
    時想像競合參與犯罪組織罪)，原判決對被告量處有期徒刑2
    年4月，尚屬過重，有違比例原則、平等原則、罪刑相當原
    則，難認允洽，被告上訴猶以前詞否認犯罪，雖無理由，惟
    其指摘原審之量刑過重，則為有據，自應由本院將原判決撤
    銷改判。
　㈡爰審酌詐欺集團犯罪危害民眾甚鉅，為政府嚴加查緝並加重
    刑罰，被告正值青年，不思循正當管道獲取財物，貪圖不法
    利益，共同從事詐欺犯行，所為嚴重損害財產交易安全及社
    會經濟秩序，破壞人際間之信任關係，且製造金流斷點，造
    成執法機關不易查緝犯罪，徒增被害人求償及追索遭詐騙金
    額之困難度，危害社會治安與經濟金融秩序，被告且為負責
    指派車手收款之核心角色，惡性不輕；犯後猶全然否認本案
    犯行，毫無悔意，亦未賠償被害人之態度；並兼衡被害人所
    受損害，被告自陳大學畢業之智識程度，畢業後就服刑，未
    婚，無小孩之家庭生活、經濟狀況（原審卷二第297 頁；本
    院卷一第391頁）等一切情狀，量處如主文第2項所示之刑。
　㈢被告否認本案犯行，無從由被告之供述認定其犯罪所得，且
    無客觀證據資料可為憑據，僅得依刑法第38條之2第1項前段
    規定估算之。又共同正犯庚○○之報酬為贓款1%乙節，業經庚○○證述如上，被告既為該庚○○之上手，所居層級高於庚○○，
    而被告與乙○○、林○○復有如前所述之介紹或分工互動關係，
    則被告至少應比照庚○○之前揭模式而為估算，較為合理，依
    此計算方式，乙○○、少年林○○擔任收款、收水車手時，被告
    應至少可獲取1%之報酬。本案告訴人遭騙得之款項為48萬元
    ，則被告之犯罪所得應為4,800元【計算式：480,000×0.01＝
    4,800】，並未扣案，應依刑法第38條之1第1項前段、第3項
    規定宣告沒收，並於全部或一部不能沒收或不宜執行沒收時
    ，追徵其價額。至告訴人所有之提款卡1張經掛失後，原卡
    即失其功用，是如對上揭提款卡宣告沒收或追徵，實欠缺刑
    法上之重要性，爰依刑法第38條之2第2項規定，不予宣告沒
    收。
據上論斷，應依刑事訴訟法第369 條第1 項前段、第364條、第2
99條第1項前段，判決如主文。
本案經檢察官賴志盛提起公訴，檢察官甲○○到庭執行職務。
中　　華　　民　　國　　111 　年　　4 　　月　　12　　日
            刑事第十庭     審判長法　官   陳  宏  卿
                                 法　官   簡  芳  潔
                                 法　官   林  美  玲
以上正本證明與原本無異。
如不服本判決應於收受送達後20日內向本院提出上訴書狀，其未
敘述上訴理由者，並得於提起上訴後20日內向本院補提理由書（
均須按他造當事人之人數附繕本）「切勿逕送上級法院」。因疫
情而遲誤不變期間，得向法院聲請回復原狀。
                                 書記官   趙  郁  涵
　　　　　　　　　　　　　　　　 
中　　華　　民　　國　　111 　年　　4 　　月　　12　　日